Inventaris van het archief van de Commandant Onderzeedienst in het Verenigd Koninkrijk, 1941-1945
Nationaal Archief, Den Haag
Minsterie van Defensie: Commandant Onderzeedienst in het Verenigd Koninkrijk
Def / Comm. Onderzeedienst Verenigd Koninkrijk
1941-1945
D6
0.10 meter; 33 inventarisnummers.
Normale geschreven, getypte en gedrukte documenten, geen bijzondere handschriften.
Nationaal Archief, Den Haag
Commandant Onderzeedienst in het Verenigd Koninkrijk
Dit archief bevat voornamelijk patrouillerapporten van Nederlandse onderzeeërs tijdens de Tweede Wereldoorlog.
Archiefvorming
Geschiedenis van de archiefvormer
Dit deel van de inleiding is vervaardigd door het Instituut voor Maritieme Historie te Den Haag.
Kort voor de Nederlandse capitulatie in mei 1940, weken diverse marineschepen van de Koninklijke Marine uit naar het Verenigd Koninkrijk. Hierbij werden de Nederlandse onderzeeboten door de Britse marineautoriteiten doorgezonden naar de verzamelhaven Portsmouth, om later af te meren te Gosport. Op 16 mei 1940 kwam het tot de vorming van een ‘Nederlands Flottielje Onderzeeboten’ onder commando van luitenant-ter-zee der eerste klasse C. Hellingham. Begin juni viel het besluit dat het gros van de uitgeweken Nederlandse onderzeeboten te Dundee, Schotland, gestationeerd zou worden. Hier ressorteerde de eenheid onder het 9th Submarine Flotilla, waar boten uit diverse geallieerde landen deel van uitmaakten. Hellingham kreeg hierbij de titel senior Officer Dutch Submarines en werd bevorderd tot kapitein-luitenant-ter-zee. Op 19 december 1941 nam luitenant-ter-zee der eerste klasse B.C.M. Schouten deze functie over en werd op zijn beurt in oktober 1942 opgevolgd door luitenant-ter-zee der eerste klasse C.W. Slot.
Slot zou tot 4 september 1944 leiding geven aan de Onderzeedienst in de Schotse havenplaats. Hierna nam de commandant van de onderzeeboot Hr.Ms. O 21, luitenant-ter-zee der eerste klasse J.F. van Dulm, het bevel over. Hij bleef tot de opheffing van de Nederlandse basis te Dundee op 23 februari 1946 Commandant van de Onderzeedienst in Groot-Brittannië.
Gebruikte literatuur:
Instituut voor Maritieme Historie, Collectie Persoonsadministratie.
Bureau Maritieme Historie De Koninklijke Marine in de Tweede Wereldoorlog Deel II De strijd na de evacuatie naar Engeland in en buiten de Europese wateren. (Den Haag, 1957): Hoofdstuk 2 De acties der Nederlandse onderzeeboten in Noordzee, Golf van Biscaye en Atlantische Oceaan in 1940-1945.
De Nederlandse Onderzeedienst 1906-1966 (Den Haag, 1966).
Geschiedenis van het archiefbeheer
Over de geschiedenis van het archief is vrijwel niets bekend. Aangenomen mag worden dat er in het verleden informatie uit het archief is vernietigd, maar nadere gegevens daarover ontbreken. Waarschijnlijk is het archief ergens tussen 1950 en 1960 in bewaring gegeven aan het Instituut voor Maritieme Historie, waarvandaan het in de twee helft van de jaren ’90 naar het Centraal Archievendepot van het Ministerie van Defensie is overgebracht.
De verwerving van het archief
Het archief is krachtens bepalingen van de Archiefwet overgebracht.
Inhoud en structuur van het archief
2.12
Aanwijzingen voor de gebruiker
Openbaarheidsbeperkingen
Volledig openbaar.
Materiële beperkingen
Het archief kent geen beperkingen voor het raadplegen van stukken als gevolg van slechte materiële staat.
Aanvraaginstructie
Openbare archiefstukken kunnen online worden aangevraagd en gereserveerd. U kunt dit ook via de terminals in de studiezaal van het Nationaal Archief doen. Om te kunnen reserveren dient u de volgende stappen te volgen:
U maakt een profiel aan op www.gahetna.nl, en logt vervolgens in
Via de archiefinventaris (alleen de beschrijvingen met rode nummers) selecteert u het gewenste archiefstuk door op de knop 'Reserveren' te klikken
In het volgende scherm geeft u aan op welke dag u het archiefstuk wilt inzien
Indien u zich bevindt in de studiezaal en een tafelnummer heeft ontvangen kunt u dit nummer vermelden. Als u geen tafelnummer heeft kunt u tafelnummer 777 laten staan
Vervolgens bevestigt u uw reservering door deze te versturen.
Verwant materiaal
Beschikbaarheid van kopieën
De inventarisnummers van dit archief zijn niet in kopievorm beschikbaar.
Verwante archieven
Collectie Koninklijke Marine Tweede Wereldoorlog, nummer toegang 2.12.27, inv.nrs. 132 – 141, 190 - 197
Beschrijving van de series en archiefbestanddelen
- Patrouillerapporten., 1941-1944; 1-28
  - Hr.Ms. O 10, 1943 mei 04 - 1943 mei 16, 1
  - Hr.Ms. O 14, 1941-1943, 2-10
    - 1941 augustus 13 - 1941 augustus 27, 2
    - 1941 september 05 - 1941 september 12, 3
    - 1941 oktober 17 - 1941 oktober 29, 4
    - 1942 januari 03 - 1942 januari 10, 5
      operatie Kitbag.
    - 1942 januari 17 - 1942 februari 05, 6
    - 1942 maart 21 - 1942 april 08, 7
    - 1942 december 24 - 1942 december 30, 8
    - 1943 maart 21 - 1943 april 08, 9
    - 1943 april 25 - 1943 mei 06, 10
  - Hr.Ms. O 15, 1942-1944, 11-18
    - 1942 september 15 - 1942 oktober 01, 11
    - 1942 oktober 23 - 1942 november 16, 12
    - 1943 januari 23 - 1943 februari 07, 13
    - 1943 juni 19 - 1943 juli 03, 14
    - 1943 september 07 - 1943 september 21, 15
    - 1943 november 26 - 1943 december 04, 16
    - 1943 december 14 - 1943 december 28, 17
    - 1944 januari 21 - 1944 januari 24, 18
  - Hr.Ms. O 19, 1944, 19-21
    - 1944 juni 11 - 1944 juli 27, 19
      Overtocht Clyde-Colombo.
    - 1944 augustus 20 - 1944 september 18, 20
    - 1944 oktober 23 - 1944 november 24, 21
  - Hr.Ms. O 21, 1944-1946, 22-27
    - 1944 januari 09 - 1944 februari 22, 22
    - 1944 april 07 - 1944 april 10, 23
    - 1945 november 03 - 1945 november 10, 24
    - 1945 december 01 - 1945 december 10, 25
    - 1945 december 15 - 1945 december 21, 26
    - 1946 maart 29 - 1946 april 30, 27
      Overtocht Colombo-Rotterdam.
  - Hr.Ms. Zeehond, 1943 december 11 - 1943 december 22, 1944 februari 17 - 1944 februari 26, 28
- Rapporten van verrichtingen van de Onderzeedienst in het Verenigd Koninkrijk., 1942 - 1945; 29-32
  - 1942, 29
  - 1943, 30
    Juni ontbreekt.
  - 1944, 31
  - 1945, 32
- Boekwerk "Gegevens en inlichtingen betreffende gebruik van onderzeeboten op grond van ervaringen, opgedaan 1940 - 194..", samengesteld door de Onderzeedienst in het Verenigd Koninkrijk., 1944; 33